臺灣高等法院高雄分院民事判決
109年度家上字第87號
上  訴  人  詹金品  
訴訟代理人  應少凡律師
            張宗琦律師
複 代理 人  高鈺婷律師
視同上訴人  詹金信  

            詹金源  
被 上訴 人  詹楊蜂  
訴訟代理人  王正宏律師
上列當事人間請求分割遺產事件，上訴人對於中華民國109年8月
19日臺灣高雄少年及家事法院108年度家繼訴字第1號第一審判決
提起上訴，本院於111年11月9日言詞辯論終結，判決如下：
    主      文
上訴駁回。
第二審訴訟費用由上訴人負擔。
    事實及理由
一、本件視同上訴人甲○○、丙○○未於言詞辯論期日到場，核無民
    事訴訟法第386條各款所列情形，爰依被上訴人聲請，由其
    一造辯論而為判決。
二、被上訴人主張：兩造被繼承人詹益山於民國105年11月11日
    死亡，名下遺有如原判決附表一（下稱附表一）所示遺產，
    被上訴人為其配偶，上訴人及視同上訴人為其等之子，兩造
    均為詹益山之法定繼承人，應繼分各為1/4，並已就附表一
    所示之不動產辦妥繼承登記，且無法律規定不得分割及協議
    不為分割之情事，然兩造迄今無法協議分割。為此，爰依民
    法第1164條規定，請求分割遺產等語。聲明求為判命：兩造
    就被繼承人所遺如附表一所示之遺產，由兩造按附表一所示
    之分割方法分割。
三、上訴人則以：上訴人與被繼承人長期有借貸關係，詳如原判
    決附表四（下稱附表四）所載，扣除附表四編號3之款項後
    ，上訴人對被繼承人尚有借款債權新台幣（下同）2,094,53
    5元（下稱系爭借款債權）未獲清償，此為被繼承人之負債
    ，亦應依附表一所示分割方法予以分割等語為辯。
四、視同上訴人甲○○則以：同意依被上訴人之主張分割遺產，10
    0年左右上訴人曾表示被繼承人僅積欠其162萬元，被繼承人
    及上訴人均同意此筆債務由伊承擔，否認上訴人對被繼承人
    尚有系爭借款債權等語為辯。另視同上訴人丙○○則以：不知
    被繼承人與上訴人間之債權債務關係，上訴人主張應為事實
    等語為辯。
五、原審為被上訴人勝訴之判決，上訴人不服提起上訴，上訴聲
    明：㈠原判決廢棄。㈡兩造就被繼承人所遺留如附表一所示遺
    產及負債2,094,535元，由兩造依附表一所示分割方法分割
    。被上訴人則答辯聲明：如主文所示。
六、兩造不爭執事項：
  ㈠被繼承人於105年11月11日死亡，遺有如附表一所示遺產，兩
    造均為繼承人，法定應繼分各為1/4。
  ㈡兩造合意被繼承人所遺如原判決附表二所示財產，不列入本
    件遺產範圍。
  ㈢兩造合意由上訴人自被繼承人於臺灣銀行高雄分行帳戶轉存
    附表一編號2之存款2,230,956元至上訴人帳戶，現由上訴人
    保管中。
　㈣上訴人配偶郭美玲於97年12月2日匯款162萬元予被繼承人，
    該債務兩造及被繼承人均同意由甲○○承擔。
  ㈤原審被證三現金簿（見原審卷一第335頁至第337頁）除右下
    角圈選「信」字樣外，其餘均為被繼承人之筆跡；被證六現
    金簿（見原審卷一第356頁、本院卷第298頁）除上訴人左下
    圈選位置（即95年9月15日、89年4月6日、97年12月2日、10
    6年4月18日4筆）及「玲」、「品」、「郭」、「乙○○」、
    「復華博愛品」為郭美玲及上訴人自行書寫外，其餘均為被
    繼承人書寫。
七、本件爭點：被繼承人除附表一所示應列入分割之遺產之外，
    是否尚遺有負債2,094,535元？上訴人訴請就該負債一併分
    割，有無理由？
八、經查：
  ㈠按當事人主張有利於己之事實者，就其事實有舉證之責任，
    民事訴訟法第277條前段定有明文。次稱消費借貸者，謂當
    事人一方移轉金錢或其他代替物之所有權於他方，而約定他
    方以種類、品質、數量相同之物返還之契約，此觀民法第47
    4條第1項規定即明。消費借貸，於當事人間必本於借貸之意
    思合致，而有移轉金錢或其他代替物之所有權於他方之行為
    ，始得當之。是以消費借貸，因交付金錢之原因多端，除有
    金錢之交付外，尚須本於借貸之意思而為交付，方克成立。
    倘當事人主張與他方有消費借貸關係存在者，自應就該借貸
    意思互相表示合致及借款業已交付之事實，均負舉證之責任
    （最高法院98年度台上字第1045號判決意旨參照）。本件上
    訴人主張其對被繼承人存有系爭借款債權，為被上訴人所否
    認，依前揭意旨，上訴人自應就其對被繼承人存有系爭借款
    債權之事實，負舉證責任。
　㈡本件上訴人前述主張固以被繼承人手寫之收支簿、現金簿、
    萬通商業銀行存摺內頁、萬通商業銀行放款利息收據、高雄
    市第三信用合作社存摺內頁、臺灣銀行存摺內頁、臺灣銀行
    存摺存款歷史明細查詢、板信商業銀行存摺內頁、郵局存摺
    內頁為佐證（見原審卷一第335頁至第369頁、本院卷第251
    頁至第438頁），惟為被上訴人及甲○○否認，並抗辯稱100年
    間上訴人曾向其等表示被繼承人僅積欠其97年12月2日之借
    款162萬元，經甲○○承擔前開162萬元之債務後，被繼承人與
    上訴人已無借款關係存在等語。查依上訴人所臚列之附表四
    之借款明細，其中編號1之88年9月20日匯款係由郭美玲之帳
    戶所轉帳，究係郭美玲與被繼承人間之借款，或上訴人與被
    繼承人間之借款，已非無疑。又附表四編號2之89年4月6日
    借款債權100萬元，則未經被繼承人生前記載於前揭收支簿
    或現金簿，匯款紀錄僅能認定上訴人曾匯款予被繼承人，然
    交付金錢之原因甚多，或為贈與，或為履行道德上之義務，
    或為其他原因，非必為金錢借貸關係，並不能依此證明其二
    人間有借貸之合意。另就被繼承人生前陸續清償上訴人借款
    金額如附表四所示共計3,791,465元之部分，其中編號4之89
    年7月26日提領現金返還10萬元、編號6之90年6月20日匯予
    上訴人655,465元，編號19之95年9月15日匯款1,536,000元
    等，亦均未見記載於前開現金簿，上訴人亦自承被繼承人並
    非每筆借款均記載於現金簿等語（見原審卷一第420頁），
    足見上訴人與被繼承人間之借貸及清償情形，並非全部均有
    記載。另被繼承人之臺灣銀行帳戶於86年3月17日匯出200萬
    元並記載「品花旗100萬」(見原審卷二第47頁)，則其後縱
    上訴人曾有匯款予被繼承人之記錄，亦無從確認是借款或還
    款。又上訴人到庭陳稱：被繼承人與甲○○跟伊借款伊都沒有
    記帳，因被繼承人跟伊的帳沒有結清，當時被繼承人住在美
    術館那邊臥床，於被繼承人過世前半年，伊有問被繼承人到
    底欠伊多少錢，實際上有簽名的只有被證六（指被上訴人生
    前記載之現金簿），但被繼承人說他也不清楚。直到被繼承
    人過世，伊才整理出來等語(見原審卷二第61頁、本院卷第4
    87頁)，顯見上訴人對其與被繼承人之債權債務關係非明瞭
    清楚。嗣上訴人於本院審理時，亦自承上訴人就其主張被繼
    承人尚有積欠其2,094,535元未清償部分，並未在被繼承人
    死亡前跟被繼承人對帳過（見本院卷第480頁、第487頁）。
    另依照上開收支簿編號第5頁有記載品交付13萬元，第6頁有
    記載果貿利息（品），第10頁有記載品交10萬元，第13頁有
    記載金品入11月份勞保32萬元，第21頁有記載品入6萬5千元
    ，第22頁有記載品入勞保37萬元、品入現金5萬元，第24頁
    有記載金品勞保41萬元、金品現金4萬元，第25頁記載金品
    入現金8萬元，第26頁記載付美玲母金65萬元，金品保費2萬
    4千元元，第28頁記載金品覺民貸款20萬元，第29頁記載金
    品入勞保29萬元，第30頁記載金品入12月份勞保37萬元（見
    本院卷第257頁至第258頁、第262頁、第273頁至第274頁、
    第276頁、第278頁、第280頁），上訴人雖主張上述收支簿
    記載均需家用共同收支，與借貸無關，惟亦可見上訴人與被
    繼承人生前金錢往來頻繁。再者，依前開現金簿所載，被繼
    承人最後一筆記載日期為94年11月4日，餘額為2,386,600元
    （見本院卷298頁），與附表四計算結果亦不相符合。則由
    上述資料相互勾稽以觀，僅可知上訴人與被繼承人間生前金
    錢往來頻繁，但無法知悉上訴人與被繼承人間，實際之借貸
    及清償情形，則本件自難僅憑上述資料，即遽認上訴人對被
    繼承人尚有系爭借款債權未獲清償。
　㈢況兩造均不爭執100年間甲○○為被繼承人承擔97年12月2日與
    上訴人間之162萬元債務，甲○○並陳稱：100年7月以後我父
    親車禍，我、乙○○、我父親、我母親四個人有對我父親與乙
    ○○的債務對帳過，乙○○有確認我父親到那個時間點有積欠乙
    ○○162萬元，我當場有承受這個金額，當時乙○○想要購買陳
    兆慶的臺南店面的股份，陳兆慶因為銀行貸款繳不出來，才
    要出售股份，陳兆慶銀行的貸款我有去代繳，所以乙○○要付
    給陳兆慶的錢跟我去代繳的錢相抵等語（見本院卷第480頁
    ），上訴人亦不否認當時確實有談到162 萬元要由買陳兆慶
    臺南房子的持分的錢去扣等語（見本院卷第488頁），堪認
    其等4人確實曾經共同會算過，倘被繼承人斯時對上訴人尚
    負有其他超逾200萬元之負債，依一般經驗法則，應不致於
    在會算當時完全未提及。再加以被繼承人死亡時，其帳戶存
    款尚有超過上訴人主張之借款餘額，如上述不爭執事項第三
    點所述，倘上訴人對被繼承人尚有系爭借款債權未獲清償，
    在被繼承人非無資力償還之情形下，上訴人於100年7月起至
    被繼承人死亡前為止，未請求被繼承人清償，亦未為任何記
    載，亦難認與常情相符。至丙○○雖認上訴人主張為可採，惟
    其亦自承不知被繼承人與上訴人間之債權債務關係，自難為
    有利上訴人之認定。此外，上訴人復未舉證實其說，被上訴
    人抗辯甲○○承擔前開162萬元之債務後，被繼承人與上訴人
    已無借款關係存在等語，應堪採信。上訴人主張其對被繼承
    人尚有系爭借款債權未獲清償云云，尚難憑採。其主張被繼
    承人除附表一所示應列入分割之遺產之外，尚遺有負債2,09
    4,535元，應一併分割，自無所據。
九、綜上所述，上訴人求為判命兩造就被繼承人所遺留如附表一
    所示遺產及負債2,094,535元，應由兩造依附表一所示分割
    方法分割，為無理由。原審為被上訴人勝訴之判決，核無不
    當。上訴意旨指摘原判決不當，求予廢棄改判，為無理由，
    應予駁回。
十、本件事證已臻明確，兩造其餘之攻擊或防禦方法及所用之證
    據，經本院斟酌後，認為均不足以影響本判決之結果，爰不
    逐一論列，附此敘明。
、據上論結，本件上訴為無理由，爰判決如主文。
中　　華　　民　　國　　111 　年　　12　　月　　7 　　日
                      家事法庭   
                                審判長法  官  蘇姿月
                                      法  官  郭宜芳
                                      法  官  劉傑民
以上正本證明與原本無異。
如對本判決上訴，須於判決送達後20日內向本院提出上訴狀，其
未表明上訴理由者，應於上訴後20日內向本院提出上訴理由書（
均須按他造當事人之人數附繕本）。上訴時應提出委任律師或具
有律師資格之人之委任狀，並依附註條文規定辦理。如委任律師
提起上訴者，應一併繳納上訴審裁判費。
中　　華　　民　　國　　111 　年　　12　　月　　7 　　日
　　　　　　　                        書記官 林家煜
附註：
民事訴訟法第466條之1：
對於第二審判決上訴，上訴人應委任律師為訴訟代理人，但上訴
人或其法定代理人具有律師資格者，不在此限。
上訴人之配偶、三親等內之血親、二親等內之姻親，或上訴人為
法人、中央或地方機關時，其所屬專任人員具有律師資格並經法
院認適當者，亦得為第三審訴訟代理人。
第1項但書及第2項情形，應於提起上訴或委任時釋明之。